Inventaris van het archief van de Afdeling Arbeid II/(Hoofd)Afdeling Arbeidsverhoudingen van het Ministerie van Sociale Zaken en Werkgelegenheid(1937) 1946-1967
Nationaal Archief, Den Haag
Ministerie van Sociale Zaken: Afdeling Arbeid II / (Hoofd)afdeling Arbeidsverhoudingen
SZ / Arbeidsverhoudingen
1937-1967
merendeel 1946-1967
S34
7.50 meter; 316 inventarisnummers.
Normale geschreven en getypte documenten, geen bijzondere handschriften. Het archief bestaat uit dossiers.
Nationaal Archief, Den Haag
Ministerie van Sociale Zaken en Werkgelegenheid / Afdeling Arbeid II; Ministerie van Sociale Zaken en Werkgelegenheid / (Hoofd)afdeling Arbeidsverhoudingen
De overheidsbemoeienis met de arbeidsverhoudingen in de Nederlandse samenleving richtte zich tijdens de Tweede Wereldoorlog en bij de wederopbouw nadrukkelijker dan tevoren op de bescherming van de productie, alsmede de bevordering van de rust op de arbeidsmarkt. In de sociaal-economische ordening namen tripartite samenwerkingsverbanden een hoge vlucht. In nieuwe organen werkten werkgeversorganisaties, werknemersorganisaties en de overheid nauw samen. Op enkele deelterreinen hadden de partijen daarvoor in de economische crisis van de jaren dertig reeds een aanzet gegeven. Tijdens de Tweede Wereldoorlog werden denkbeelden versneld in wetgeving omgezet. De overheid behield na de oorlog echter een aanzienlijke mate van zeggenschap. Later veranderde die overheidsrol. In het archief bevinden zich onder meer stukken m.b.t. de uitvoering Buitengewoon Besluit Arbeidsverhoudingen (BBA) 1945, uitvoering van de Hinderwet, uitvoering van de Wet op de Bedrijfsorganisatie, de Sociaal-Economische Raad (SER), medezeggenschap, en internationale betrekkingen.
Archiefvorming
Geschiedenis van de archiefvormer
Onderstaande informatie is afkomstig uit "Werkende arbeidsverhoudingen", het rapport Institutioneel onderzoek in het kader van PIVOT op het beleidsterrein arbeidsverhoudingen, (1940) 1945 - 1994.
Institutionele context: arbeidsverhoudingen en het ministerie van Sociale Zaken en Werkgelegenheid
Met ingang van 15 februari 1946 werd de naoorlogse organisatie van het ministerie vastgesteld.
Archief Bureau Organisatie 07.355.5 Organisatie Ministerie van Sociale Zaken 1945-1948, Organisatiebeschikking van 14 februari 1946, no. 1172 P, Afdeling Comptabiliteit
Bij de zogeheten 'afdeling Arbeid II' werden onder andere uitgevoerd: de Bedrijfsradenwet, de Wet op het algemeen verbindend en het onverbindend verklaren van bepalingen van collectieve arbeidsovereenkomsten en het Buitengewoon Besluit Arbeidsverhoudingen (BBA) 1945 (voorzover betrekking hebbende op de regeling van lonen en andere arbeidsvoorwaarden). Voorts werd een wettelijke regeling van de publiekrechtelijke bedrijfsorganisatie (PBO) bij die afdeling voorbereid. In 1947 werd de laatste taak, vnl. in naam, veranderd in 'voorbereiding van wettelijke regelingen betreffende de organisatie van het bedrijfsleven'.
Archief Bureau Organisatie 07.355.5 Organisatie Ministerie van Sociale Zaken 1945-1948, Beschikking van 18 februari 1947 no. 1527 Afdeling Comptabiliteit. Wijziging ingaande per 1 januari 1947.
In oktober 1947 werd de naam van de afdeling gewijzigd in Afdeling Arbeidsverhoudingen. In 1950 werd in verband met de Wet op de Ondernemingsraden de taak ten aanzien van bedrijfsorganisatie herzien: 'Bemoeiingen met wettelijke regelingen betreffende ondernemingsraden en de organisatie van het bedrijfsleven.'
Archief Bureau Organisatie 07.355.5 Organisatie Ministerie van Sociale Zaken 1949-1952, Beschikking van 27 november 1950, no. 1510P Afdeling Personeel, ingaande per 1 januari 1950.
In oktober 1951 vroeg de chef van de afdeling Arbeidsverhoudingen de minister in de taakomschrijving tot uitdrukking te brengen dat men bij de afdeling meer werkzaamheden verrichtte dan alleen uitvoering van wettelijke regelingen. Het ging daarbij om coördinatie van de samenwerking van het ministerie en de PBO in de Sociaal-Economische Raad en 'bemoeienis met vraagstukken op bedrijfsorganisatorisch gebied die soms niet een wettelijke grondslag hebben ... (erkenning van statuten vakorganisaties, e.d.)'.
Archief Bureau Organisatie 07.355.5 Organisatie Ministerie van Sociale Zaken 1949-1952, Memorandum van 19 oktober 1951 van de chef van de afdeling Arbeidsverhoudingen aan de minister, notanr. 2683.
Hierdoor werd voor genoemde zaken in juni 1952 een nieuwe taakomschrijving vastgesteld.
Wat betreft de taak ten aanzien van het BBA 1945 werd in de beschikking van 1953 een voorbehoud gemaakt ter zake van herplaatsing, aanstelling en ontslag. Deze taak werd formeel ondergebracht bij het Rijksarbeidsbureau, dat onder de directie voor de Arbeidsvoorziening ressorteerde. Ook werd 'de behandeling van andere zaken, verband houdende met arbeidsverhoudingen (voor zover niet elders in de beschikking genoemd)' opgenomen in de taakbeschrijving van 1953.
Archief Bureau Organisatie 07.355.5 Organisatiebeschikkingen Ministerie van Sociale Zaken en Volksgezondheid 1953-1954, Besluit van 26 oktober 1954, ingaande per 1 juli 1954.
Per januari 1962 werd de afdeling opgewaardeerd tot Hoofdafdeling Arbeidsverhoudingen onder de Directie Sociale Voorzieningen en Arbeidsverhoudingen. Een jaar later reeds werd de directie herdoopt tot Directoraat-generaal voor Sociale Voorzieningen en Arbeidsverhoudingen (DG SV en AV) waarin de Afdeling Arbeidsverhoudingen onder de Hoofdafdeling Arbeidsverhoudingen en Bezitsvorming werd gebracht.
In 1964 werd de Directie Algemene Beleidsaangelegenheden (ABA) opgericht. Deze directie nam onder andere de economische aangelegenheden van de Hoofdafdeling Arbeidsverhoudingen over. In 1966 werd bij het DG SV en AV de zelfstandige Directie Arbeidsverhoudingen en Bezitsvorming gecreëerd. Deze zou niet lang bestaan (formeel tot 1-3-1968), want per 1 april 1967 kwamen ook de overige zaken over naar de directie ABA en werd daar een Hoofdafdeling Arbeidsverhoudingen ingesteld.
Historische context en beleidsinstrumenten: het aangaan en beëindigen van arbeidsverhoudingen
'Het ontslagrecht in Nederland onderscheidt zich van het ontslagrecht in de landen om ons heen, doordat het beëindigen van een dienstbetrekking, of ruimer gesteld van een arbeidsverhouding, in het algemeen afhankelijk is gesteld van de toestemming van een orgaan van de centrale overheid, de directeur van het gewestelijk arbeidsbureau. Het Nederlandse ontslagrecht rust in hoofdzaak op twee pijlers, de regeling van het ontslagrecht in het Burgerlijk Wetboek en de regeling van het zogeheten ontslagverbod in het Buitengewoon Besluit Arbeidsverhoudingen 1945.' [Naber, pg. 17]
Voor 1940
Overheidsbemoeienis met het ontslagrecht was tot de jaren dertig zeer beperkt. Het ontslagrecht was sinds de regeling van de arbeidsovereenkomst in het Burgerlijk Wetboek in 1907 niet meer veranderd.
Wet van 13 juli 1907, Stb. 193. Art. 1639e BW e.v. In de loop der tijd zijn de volgende ontslagverboden (o.a.) in het BW vastgelegd: ontslag wegens huwelijk (art. 1639h lid 2 BW), ontslag tijdens ziekte (art. 1639h lid 3 BW), ontslag gedurende de zwangerschap en wegens de bevalling (art. 1639h lid 4 BW), ontslag gedurende de vervulling van de dienstplicht (art. 1639h lid 5 BW), ontslag wegens een beroep op het discriminatieverbod (art. 1637ij lid 5 BW), ontslag van leden van de ondernemingsraad, kandidaten voor het lidmaatschap van een ondernemingsraad en leden van ARBO-commissies (art. 21 WOR; art. 14 lid 13 Arbowet).
Die regeling hield in dat de dienstbetrekking eenzijdig door de werkgever opgezegd kon worden, met inachtneming van een opzegtermijn. Die opzegtermijn kon in de praktijk wel variëren van een week tot één uur.
Naber, Ontslagrecht, p. 17-18
Met de vaststelling van het Arbeidsovereenkomstenbesluit (Stb. 1931, 354) werd de regeling uit het BW gedeeltelijk van toepassing verklaard op indienstneming door het Rijk op arbeidsovereenkomst.
In 1934 kreeg de Staatscommissie voor de Nederlandsche wetgeving (Staatscommissie Limburg) opdracht van de minister van Justitie
De minister van Justitie is verantwoordelijk voor de totstandkoming van wetgeving van privaatrechtelijke aard. Voor het institutioneel onderzoek betekent dit concreet dat de minister van Justitie de verantwoordelijke actor is waar het wijzigingen in het Burgerlijk Wetboek aangaat, ook al betreft het hier arbeidsrecht.
om advies uit te brengen over een ontslagregeling voor hoofdarbeiders.
Opdracht verleend op 17 december 1934. Rapport van de Staatscommissie Limburg van 31 december 1935.
De commissie sprak zich in haar advies uit over de onwenselijkheid van een regeling voor één afzonderlijke groep en sprak zich uit voor een stelsel van opzegtermijnen, gekoppeld aan de duur van het dienstverband en geldend voor beide partijen. Ook het ontbreken van een 'rechtvaardigheidstoets' behoorde tot de vooroorlogse bezwaren tegen de toenmalige regelgeving. Een begin 1940 aan het parlement aangeboden wetsontwerp in deze lijn werd ten gevolge van het uitbreken van de oorlog niet meer door de Kamer behandeld.
1940-1945
'Het lijkt mij niet onaannemelijk, dat wij het begrip "werknemer" in het BBA danken aan de diverse bezettingsmaatregelen inzake het ontslag. Voordien kende onze arbeidswetgeving het begrip "werknemer" niet.'
Naber, p. 26
Na de capitulatie op 14 mei 1940 werd in Nederland een Duits militair bestuur ingesteld. Tot 29 mei, toen een Duits civiel bestuur werd geïnstalleerd, vertegenwoordigde generaal Winkelman het hoogste burgerlijke gezag. Hij was hiertoe gemachtigd door de naar Londen gevluchte regering. In die hoedanigheid vaardigde hij ook besluiten uit op sociaal-economisch terrein. Op 27 mei vaardigde hij een verbod uit op het stopzetten van arbeid in ondernemingen en het ontslag van arbeiders. Na het installeren van een Duits civiel bestuur in Nederland onder Rijkscommissaris A. Seyss-Inquart
Benoemd met de bevoegdheid verordeningen uit te vaardigen, die de kracht van wet hebben. Paragraaf 5 en 6 van het Decreet van de Führer over de uitoefening van de regeringsbevoegdheden in Nederland van 18 mei 1940 (Duitsch Rijkswetblad, dl 1, blz. 778).
kregen de secretarissen-generaal van de departementen bij verordening van 21 juni 1940 zowel de wetgevende als de uitvoerende macht toebedeeld.
Op 11 juni 1940 vaardigde de Rijkscommissaris de zgn. 'ontslagverordening' uit. Hierbij machtigde hij de secretaris-generaal van Sociale Zaken tot het uitvaardigen van voorschriften betreffende het stilleggen van ondernemingen, de invoering van werktijdverkorting en het ontslaan van werknemers.
De SG vaardigde vervolgens een uitvoeringsbesluit uit om deze voorschriften te effectueren. Het absolute ontslagverbod van Winkelman werd opgeheven en ontslagverzoeken moesten aan de directeur-generaal van de Arbeid van het departement van Sociale Zaken worden voorgelegd. Voor deze maatregel gold een terugwerkende kracht tot 9 mei 1940. De wijziging hield mede verband met het oorlogsproductieverbod; na de capitulatie mocht immers geen oorlogstuig geproduceerd worden. Het stilleggen van de productie leidde vervolgens tot ontslagverzoeken, die wegens het absolute verbod niet mochten worden ingewilligd. Ook voor verkorting van de werktijd tot minder dan het in het uitvoeringsbesluit bepaalde minimum van 36 uur per week moest een verzoek bij de DG van de Arbeid ingediend worden. De DG - in de praktijk de Arbeidsinspectie - nam zijn beslissingen over werktijdverkorting en ontslag na advies van zgn. 'vertrouwensinstanties' uit het bedrijfs- en organisatieleven, welke samengesteld waren uit werkgevers en werknemers.
1944-1967
De periode van het Militair Gezag en de bijzondere rechtspleging heeft ook gevolgen gehad voor de regelgeving ten aanzien van indiensttreding en ontslag. Personen die gedurende de bezetting werkzaam waren geweest bij rijk, provincie, gemeente, openbare lichamen e.d. werden conform het Zuiveringsbesluit 1944 getoetst op hun 'zuiverheid'. De verantwoordelijke minister of Commissaris in de provincie had de keus uit (on-)eervol ontslag of disciplinaire maatregelen.
Het Buitengewoon Besluit Arbeidsverhoudingen (BBA) van oktober 1945 wordt wel beschouwd als het belangrijkste wettelijke instrument op het gebied van de arbeidsverhoudingen in de hele naoorlogse periode. Het BBA, bedoeld als noodmaatregel voor een noodsituatie, bracht zowel naar inhoud van de arbeidsverhoudingen als in de te volgen procedures vernieuwing. Zo regelde het BBA zaken als het aantal te werken uren en gegeven en vrijwillig ontslag. Het noodkarakter van het besluit ging door vele aanpassingen uiteindelijk verloren.
Windmuller, De Galan, Van Zweeden, Arbeidsverhoudingen in Nederland, p. 104 en 121-124.
In het eerste deel van het BBA worden belangrijke beperkingen opgelegd aan de beëindiging van individuele dienstverhoudingen. Deze beperkingen op ontslag nemen en geven zijn slechts indirect van betrekking op een behandeling van de collectieve relaties tussen ondernemers en werknemers.
Tekenend voor de geest van het BBA is echter dat het voor een werknemer onmogelijk is eenvoudig ontslag te nemen als daar geen toestemming voor wordt gegeven en zijn werkgever hem in dienst wenst te houden, en dat het een werkgever evenzeer verboden is zonder toestemming een werknemer te ontslaan die in dienst wenst te blijven.
Zie hiervoor M. Schaap en A. Spieksma, Ter bevordering van menswaardige arbeid. Rapport Institutioneel onderzoek op het beleidsterrein arbeidsomstandigheden 1940-1993, PIVOT-rapport nr.24 ('s Gravenhage 1994)
Die toestemming werd verleend door de directeur van het Gewestelijk Arbeidsbureau. Deze is er toe gehouden bij zijn beslissing het advies van de Arbeidsinspectie te betrekken en de vertegenwoordigers van de in aanmerking komende organisaties van werkgevers en werknemers te horen. Hiertoe zijn op GAB-niveau adviescommissies in het leven geroepen die de directeur GAB bijstaan. De minister kan deze bevoegdheid ook delegeren aan organisaties uit het bedrijfsleven. Ook kan de minister ontheffing verlenen. Bij seizoenarbeid hoeft deze ontslagprocedure bijvoorbeeld niet doorlopen te worden. De minister van Sociale Zaken en de aan zijn ministerie verbonden directeur-generaal voor de Arbeidsvoorziening vaardigen richtlijnen uit om de wetgeving nadere invulling te geven. Deze richtlijnen zijn niet absoluut verbindend voor de GAB's; de directeuren hebben een autonoom beslissingsrecht dat zij rechtstreeks aan het BBA ontlenen.
Gerretsen, Ontslagrecht, p. 44-45.
Bij de totstandkoming van het ontslagrecht in het BBA 1945 en van de op dit Besluit gebaseerde richtlijnen, hebben voornamelijk drie motieven gegolden:
de bescherming van de belangen van de werknemer
de bescherming van de belangen van de werkgever
de bevordering van de rust op de arbeidsmarkt, teneinde een ongestoorde en zo gunstig mogelijke productie verkrijgen.
In de eerste jaren na de tweede wereldoorlog diende het ontslagverbod voornamelijk om de instandhouding van de werkgelegenheid en de continuïteit van de productie in de voor de wederopbouw vitale bedrijfstakken te waarborgen. Later volgden aanpassingen in de regelingen. Het werknemersbelang komt dan meer op de voorgrond.
Historische context en beleidsinstrumenten: veranderingen in arbeidsduur en arbeidstijden
Op dit deelterrein zijn de raakvlakken met andere beleidsterreinen nadrukkelijk aanwezig. Voor de Tweede Wereldoorlog werd de vaststelling van een maximale werktijd geplaatst in het kader van het waarborgen van goede arbeidsomstandigheden door de rijksoverheid. De voornaamste strekking van de Arbeidswet 1919 is beperking van de arbeidsduur. De wet schrijft maximumnormen voor ten aanzien van de dagelijkse en wekelijkse - en in een enkel geval jaarlijkse - arbeidsduur en in samenhang daarmee geeft zij ook voorschriften om de arbeider voldoende rust tijdens en na afloop van zijn arbeid te garanderen.
In het tweede deel van het BBA 1945 werd een 48-urige werkweek verplicht gesteld. De regel verbood werkgevers het aantal werkuren voor een werknemer op minder dan 48 uur vast te stellen.
Met betrekkelijk weinig uitzonderingen, hoofdzakelijk gebaseerd op voor de oorlog gevestigde gebruiken, bleef de algemene 48-urige werkweek van kracht tot 1961, toen de 45-urige werkweek mogelijk en algemeen gebruikelijk werd.
Zie hiervoor M. Schaap en A. Spieksma, Ter bevordering van menswaardige arbeid. Rapport Institutioneel onderzoek op het beleidsterrein arbeidsomstandigheden 1940-1993, PIVOT-rapport nr.24 ('s Gravenhage 1994)
Overigens bood het BBA 1945 de minister van Sociale Zaken wel de mogelijkheid om werkgevers ontheffing te verlenen van het verbod tot werktijdverkorting. Het verlenen van vergunningen hiertoe was aanvankelijk gedelegeerd aan de Arbeidsinspectie van het DG Arbeid (voor uurloners) en het College van Rijksbemiddelaars (voor week/maandloners). De voorbereiding van ontheffingsbesluiten aldaar geschiedde bij het Loonbureau (opgericht 1964). Met het verdwijnen van het College in 1970 kwam het ontheffingsbeleid voor wat betreft week/maandloners terecht bij het DG ABA. In 1975 kwam een nieuwe taakverdeling tot stand: de vergunningverlening werd voorbereid door het DG Arbeid voor wat betreft de industriële bedrijfstakken
De DG Arbeid machtigde de districtshoofden namens de minister om deze vergunningverlening voor te bereiden.
en het Loonbureau voor wat betreft de overige bedrijfstakken. De DG ABA stelde tenslotte de ontheffing of afwijzing vast.
Memorandum betreffende het Loonbureau, juni 1978, p. 23-24.
In het overleg van 26 november 1965 tussen regering en de Stichting van de Arbeid werd afgesproken dat een geleidelijke ontwikkeling op het gebied van arbeidstijdverkorting (a.t.v) mogelijk moest zijn. Over de mogelijke ingangsdatum van de a.t.v. werd geen overeenstemming bereikt.
Echter, in een groot aantal c.a.o.'s werd per 1 juli 1967 een a.t.v. (van 45 tot 43 3/4 uur per week) vastgelegd.
Historische context en beleidsinstrumenten: medezeggenschap
Reeds in 1878 is er in Nederland sprake van gestructureerd overleg tussen een fabrikant en zijn personeelsvertegenwoordiging. Het zal echter nog zeventig jaar duren voor de rijksoverheid er in slaagt specifieke wetgeving voor de medezeggenschap in bedrijven tot stand te brengen. De Wet op de Ondernemingsraden (WOR) dateert van 1950.
Medezeggenschap in bedrijven - men sprak veelal van (bedrijfs-)kernen - is dus een initiatief van de werkgever. De vakbeweging is nog niet bij machte om invloed uit te oefenen en de overheid heeft arbeidsomstandigheden in fabrieken nog maar kort daarvoor als 'issue' ontdekt. Als de vakbonden kort na 1900 de strijd aangaan om erkenning als overlegpartners van de ondernemers, richten zij hun kritiek op het bestaan van de kernen, die zij als instrument van de werkgever zien. De rijksoverheid raakt in 1906 zijdelings betrokken bij de medezeggenschap, als zij het Mijnreglement (KB van 22 september 1906) vaststelt. Hierin wordt bepaald dat bij elke mijn waar meer dan honderd werknemers in dienst zijn een arbeiderscommissie ingesteld moet worden (art. 267).
Deze commissie is meer vergelijkbaar met de hedendaagse 'VGW-commissie' (Arbeidsomstandighedenwet) dan een ondernemingsraad. De arbeiderscommissie had namelijk tot taak het ter kennis brengen van de bestuurders van de mijn van wensen, bezwaren en klachten betreffende de veiligheid, de gezondheid en de arbeid. Het Mijnstatuut werd in 1975, na sluiting van de mijnen ingetrokken. Bij DSM bleef de medezeggenschap tot 1974 onder het statuut functioneren, waarna men overstapte naar toepassing van de WOR. Algra, Wie zwijgt, p. 130.
Bij de overheid nemen de gemeenten het voortouw bij de invoering van medezeggenschap. Een algemene regeling laat nog lang op zich wachten, maar in de gemeente Amsterdam voert de sociaaldemocraat Wibaut op twee niveaus medezeggenschap in. De vakbonden voor gemeenteambtenaren overleggen vanaf 1916 met de gemeente over arbeidsvoorwaarden in wat later het georganiseerd overleg (GO) is gaan heten. Het georganiseerd overleg (GO) wordt later ook de naam voor het overleg op centraal niveau tussen de minister van Binnenlandse Zaken en de vakcentrales van overheidspersoneel over arbeidsvoorwaarden voor het overheidspersoneel. Ook komen er personeelsvertegenwoordigingen per diensteenheid. Discussie over de aard van de medezeggenschap leidt in Amsterdam kort na 1930 tot instelling van medezeggenschapscommissies (MC) Zo is ook de naam gebleven van de medezeggenschap op gemeentelijk niveau. Bij de rijksoverheid worden in 1919 de eerste dienstcommissies (DC) ingesteld.
In 1956 wordt de medezeggenschap bij de rijksoverheid vastgelegd in het Algemeen Rijksambtenaren Reglement (ARAR). Het ARAR is geen formele wet zoals de Wet op de Ondernemingsraden, maar een op art. 125 Ambtenarenwet steunende algemene maatregel van bestuur. De medezeggenschap op grond van het ARAR ging veel minder ver dan die op basis van de Wet op de Ondernemingsraden van 1950. De dienstcommissies hadden slechts zeer vrijblijvende adviesrechten op een beperkt terrein. Opvallend is overigens dat alleen de erkende verenigingen van overheidspersoneel de leden mochten aanwijzen.
De Bedrijfsradenwet 1933
Reeds in 1923 stellen SDAP en NVV een wetsontwerp voor een Wet op de Ondernemingsraden op.
De reacties van werkgeverszijde en uit antirevolutionaire kring zijn echter negatief. Wel slaagde de politiek er in om in 1933 de Bedrijfsradenwet
Naar het Duitse woord 'Betriebsräte'. In Duitsland was reeds in 1920 een Betriebsrätegesetz tot stand gekomen.
(Wet van 7 april 1933, Stb. 160) tot stand te brengen.
In deze wet werd uitgegaan van bedrijfsgewijs overleg tussen werkgever en werknemer. Een bedrijf kon gelijkgesteld worden met een groep bedrijven. De bedrijfsraad zou bestaan uit vertegenwoordigers van werkgevers- en werknemersverenigingen en moest functioneren waar zaken van overleg, advies, bemiddeling en beslechting van geschillen aan de orde waren. De Rijksbemiddelaar die zich krachtens de Arbeidsgeschillenwet 1923 ook met deze kwesties kon bemoeien, werd nu geacht dat pas te doen wanneer de bedrijfsraad in gebreke was gebleven. Tal van overheidsinstellingen waren gerechtigd bij de bedrijfsraad advies in te winnen over aangelegenheden die op de arbeid in een bedrijf betrekking hebben: ministeries, besturen van provincies en gemeenten, de Arbeidsinspectie, de Rijksverzekeringsbank, de Verzekeringsraad, de Raden van Arbeid, de Rijksdienst der werkloosheidsverzekering en Arbeidsbemiddeling en andere overheidsorganen Ten aanzien van beroepen tegen beslissingen van het districtshoofd van de Arbeidsinspectie kon de minister van Sociale Zaken ook eerst advies inwinnen bij de bedrijfsraad (art. 22 van de Bedrijfsradenwet). De Bedrijfsradenwet bleef tot na de Tweede Wereldoorlog van kracht. De wet werd ingetrokken bij art. 149 van de Wet op de Bedrijfsorganisatie (1950, Stb K 22). Feitelijk werd de wet pas opgeheven bij KB van 18 april 1963, Stb. 111, houdende inwerkingstelling van enige artikelen van de Wet op de Bedrijfsorganisatie. Hiermee werd de laatste bedrijfsraad, die voor het Bouwbedrijf, opgeheven. Het KB trad overigens in werking per 1 maart 1964.
Totstandkoming van de Wet op de Ondernemingsraden 1950
In de Tweede Wereldoorlog worden vakbonden door de bezetters 'gelijkgeschakeld' en daarmee van onafhankelijkheid en invloed beroofd. Hoewel een vorm van bedrijfsorganisatie wordt ingevoerd, zijn het vooral de werkgevers, de overheid en - vooral en in toenemende mate - de bezetters die het op sociaal-economisch terrein voor het zeggen hebben. Zowel 'ondernemingsraden' als 'kernen' worden (her-)opgericht in de eerste jaren na de oorlog. Overigens zijn in de ondernemingsraden, anders dan heden ten dage, zowel personeel als leiding van de onderneming vertegenwoordigt.
De Tweede Wereldoorlog blijkt een katalysator voor de ontwikkelingen op medezeggenschapsterrein.